【裁判字號】    98,聲判,36
【裁判日期】    980720
【裁判案由】    聲請交付審判
【裁判全文】
臺灣臺中地方法院刑事裁定              98年度聲判字第36號
聲  請  人  丁○○
                      樓
            甲○○
            丙○○
            乙○○
前四人共同
代  理  人  陳武璋律師
被      告  戊○○
上列聲請人等因告訴被告過失致人於死案件，不服臺灣高等法院
臺中分院檢察署檢察長駁回再議之處分（九十八年度上聲議字第
六二三號），聲請交付審判，本院裁定如下：
    主    文
聲請駁回。
    理    由
一、聲請人即被害人孫吉祥胞姐丁○○等人聲請交付審判意旨略
    以：被告戊○○原任職陸軍第十軍團裝甲五八六旅少將旅長
    （民國九十五年九月二十二日退伍），對單位奉令接收之戰
    車及所屬執行戰車裝載移防任務，有監督指導責任。本件起
    因陸軍第十軍團於九十四年六月九日，依據國防部陸軍總司
    令部九十四年四月二十一日鄒儉字第0940001397號令頒「裝
    步三五一旅戰車撥交作業」案，接收陸軍第六軍團裝步三五
    一旅M60A3型戰車計十四輛，接裝期間，由第六軍團副參謀
    長曹明生少將主持並邀集相關單位召開M60A3型戰車撥交會
    銜會議，第十軍團及五八六旅接收人員實施裝備會驗後，發
    現有M60A3型戰車六輛（車號：軍9-22001、9-22005、9-220
    06、9-22010、9-22011、9-22014號）底盤、砲塔、觀測、
    通信及兵器等各類缺失多項。接裝會議期間，肇事戰車（車
    號：軍9-22006號）所見缺失已包括「煞車失效（無煞車壓
    力）」等項，並載明於「九十四年五月九日裝備撥交缺失表
    」內，且於接裝協調會中提出要求撥交單位改進，然迄至九
    十四年五月三十日裝備再次會驗後，尚記錄有「煞車失效（
    無煞車壓力）」、「油門踏板作用不良」等缺失達一千二百
    三十七項，未獲有效處理改進，最後三五一旅撥交該旅M60A
    3型戰車八輛，其中四輛屬「停用」，妥善率僅達百分之五
    十。其後，裝甲五八六旅戰車第一營（下稱戰一營）為執行
    該旅九十四年度專精管道訓練前之戰車裝載移防任務，申請
    八部戰車吊掛裝載（全數十輛），五八六旅未依據該營戰車
    停用狀況，要求申請全數吊掛，導致該旅戰一營營部連連長
    即被害人孫吉祥於九十四年九月七日上午十一時四十分許，
    在原駐地「坪頂營區」指揮中士張嘉佑（原名張元翔）駕駛
    前述車號：軍9-22006號之M60A3型戰車上平板車時，因該戰
    車失控暴衝，遭撞擊後，於同日中午十二時四十七分傷重不
    治死亡。被告於陸軍第十軍團裝甲五八六旅執行九十四年度
    專精管道訓練前之戰車裝載移防任務前，即已明知系爭肇事
    戰車為停用裝備，此已經證人即陸軍第十軍團裝甲五八六旅
    後勤科科長吳鎔燈、陸軍第十軍團作戰處訓練科裝訓官吳坤
    長、陸軍第十軍團作戰科科長陳良言均證述甚詳，且有陸軍
    第五地區聯保廠之裝備檢查及缺失改正表、陸軍第十軍團裝
    甲五八六旅戰一營專精管道訓練協調會資料附卷為憑，被告
    既明知此情，竟未諭令以吊掛之方式使系爭戰車裝載於平板
    車上，反任令該戰車以動力方式上平板車，致發生被害人不
    幸死亡之結果，被告顯有過失明甚，是原不起訴處分與駁回
    再議之理由，實嫌疏略，難謂允當，被告所為自已構成刑法
    之業務過失致人於死罪責無疑。
二、按告訴人不服上級法院檢察署檢察長或檢察總長認再議為無
    理由而駁回之處分者，得於接受處分書後十日內委任律師提
    出理由狀，向該管第一審法院聲請交付審判。法院認為交付
    審判之聲請不合法或無理由者，應駁回之，刑事訴訟法第二
    百五十八條之一、第二百五十八條之三第二項前段分別定有
    明文。查本件聲請人即被害人孫吉祥之胞姐丁○○、甲○○
    、丙○○及乙○○等人以被告戊○○涉犯刑法過失致人於死
    罪嫌，向國防部高等軍事法院高雄分院檢察署軍事檢察官提
    出告訴，經該檢察署軍事檢察官於九十六年四月四日以九十
    五年度偵字第０五０號認無審判權而為不起訴處分確定後，
    移送予臺灣臺中地方法院檢察署檢察官續為偵辦，嗣臺灣臺
    中地方法院檢察署檢察官於九十八年二月二十一日以九十六
    年度偵續字第五０二號認被告罪嫌不足為不起訴處分，聲請
    人丁○○等人不服，聲請再議，亦經臺灣高等法院臺中分院
    檢察署檢察長以再議為無理由而駁回再議，此有臺灣高等法
    院臺中分院檢察署九十八年度上聲議字第六二三號處分書在
    卷可稽。而聲請人丁○○等人先後於九十八年五月八日、十
    一日、十二日、十三日收受前開再議駁回處分書，並於同年
    月十四日委任陳武璋律師向本院聲請交付審判等情，復有送
    達證書四紙附於臺灣高等法院臺中分院檢察署前開案卷與刑
    事交付審判聲請狀一份附於本院卷可稽。
三、另按刑事訴訟法於九十一年二月八日經修正公布，新增前述
    第二百五十八條之一規定，此乃對於「檢察官不起訴或緩起
    訴裁量權」制衡之一種外部監督機制，此時，法院僅在就檢
    察官所為不起訴或緩起訴之處分是否正確加以審查，以防止
    檢察機關濫權，依此立法精神，法院就聲請交付審判案件之
    審查，所謂「得為必要之調查」，其調查證據之範圍，自應
    以偵查中曾顯現之證據為限，不可就告訴人新提出之證據再
    為調查，亦不可蒐集偵查卷以外之證據。又依新修正刑事訴
    訟法第二百六十條對於不起訴處分已確定或緩起訴處分期滿
    未經撤銷者得再行起訴之規定，其立法理由說明，本條所謂
    不起訴處分已確定者，係包括「聲請法院交付審判復經駁回
    者」之情形在內，則法院就聲請交付審判案件之審查，所謂
    「得為必要之調查」，其調查證據範圍，自更應以偵查中曾
    顯現之證據為限，不得就告訴人新提出之證據再為調查，亦
    不可蒐集偵查卷以外之證據，否則，將與刑事訴訟法第二百
    六十條之再行起訴規定，混淆不清，合先敘明。
四、本院查：
  (一)按刑法上過失致人於死罪所稱之過失行為，包括作為與不作
    為，所謂作為之過失犯，係指行為人為特定行為時，對於犯
    罪結果之發生按其情節應注意，並能注意，而不注意者。而
    過失不純正不作為犯，則需參酌刑法第十五條第一項、第二
    項規定：「對於一定結果之發生，法律上有防止之義務，能
    防止而不防止者，與因積極行為發生結果者同」、「因自己
    行為致有發生一定結果之危險者，負防止其發生之義務」，
    亦即行為人對於構成犯罪事實之發生，法律上有防止之義務
    ，卻怠於履行其防止危險發生之義務，致生構成要件之該當
    結果。消極不防止之不作為，固應課予與積極造成犯罪結果
    之作為相同之非難評價。然此所稱防止結果發生之義務，並
    非課予杜絕所有可能發生一切犯罪結果之絕對責任，仍應以
    依日常生活經驗有預見可能，且於事實上具防止避免之可能
    性為前提，此有最高法院九十六年度台上字第二二五０號判
    決足資佐證。本件被告戊○○原任職陸軍第十軍團裝甲五八
    六旅擔任少將旅長，對於所屬營級單位執行裝備整備、機動
    移防等勤務，自負有監督指導之責任，應毋待贅言。而本件
    系爭肇事戰車於九十四年六月九日，由陸軍第六軍團三五一
    旅移撥予第十軍團五八六旅戰一營營部連接收時，即存有「
    煞車失效（無煞車壓力）」、「油門踏板作用不良」等缺失
    ，並於同年七月六日，經陸軍第五地區聯合保修總廠以「油
    門踏板作用不良」等缺失，鑑定為「停用裝備」，移防時理
    應以吊掛方式裝置於平板車運送。但因五八六旅戰一營營部
    連下士二級廠履車管制士侯孟昭於九十四年八月十四日，製
    作停用裝備狀況報告表時，並未將系爭肇事戰車列為停用裝
    備，以致營部於實施機動移防前，未向旅部申請將該戰車以
    吊掛方式置放到平板車上運送，迄至同年九月七日機動移防
    前，復未向該營部提出申請，而該營部於機動移防前，曾三
    次召集統計需以吊車吊掛之戰車數量，總計只有八台戰車需
    吊掛，亦未反應系爭肇事戰車需吊掛，以致營部於實施機動
    移防前，亦未向旅部申報將系爭肇事戰車以吊掛方式駛上平
    板車。嗣於九十四年九月七日上午十一時四十分許，該營部
    第一梯次機動移防時，該系爭肇事戰車欲上平板車，因事前
    未申請吊掛車，亦無經費以支付臨時加掛之費用，而營部連
    中士張嘉佑明知本身未領有該型號戰車駕駛之結業證書，且
    該系爭戰車已列為停用裝備，其經與營部連中士黃鴻霖討論
    後，由黃鴻霖請示被害人，經被害人孫吉祥之同意，並登上
    平板車指揮，張嘉佑在被害人之指揮下，欲將系爭肇事戰車
    駛上平板車，因該戰車油門踏板無法自由回復定位而失控暴
    衝，撞及站立在該肇事戰車前方指揮之被害人，被害人因此
    受有上述胸、腹部等之嚴重傷害，經送醫急救仍不治死亡等
    情，業據另案被告張嘉佑及證人陸軍裝甲五八六旅後勤科彈
    藥補給官吳鎔燈、陸軍裝甲五八六旅後勤科兵補官吳克棟、
    陸軍裝甲五八六旅後勤科兵保官陳森堯、陸軍裝甲五八六旅
    戰一營戰一連副連長莊英昇、陸軍裝甲五八六旅戰一營戰一
    連排長陳昆逸、陸軍裝甲五八六旅戰一營營部連履車管制士
    侯孟昭、陸軍裝甲五八六旅戰一營營部連駕駛兵江國宏、陸
    軍裝甲五八六旅戰一營營部連副連長詹富傑、陸軍裝甲五八
    六旅戰一營後勤官陳伯豪、陸軍裝甲五八六旅副旅長林智雄
    、陸軍裝甲五八六旅上尉運輸官蔡立升、陸軍裝甲五八六旅
    戰一營參謀主任董狄晏、陸軍裝甲五八六旅戰一營戰二連連
    長陳詩龍、陸軍裝甲五八六旅戰一營營部連中士副組長黃鴻
    霖、陸軍裝甲五八六旅戰一營營長黃仁甫、陸軍裝甲五八六
    旅作戰科科長陳良言、陸軍裝甲五八六旅作戰參謀官黃耀庭
    分別證稱明確（見A1卷第47頁至第48頁、第55頁及其反面，
    A2 卷第70頁至第72頁、第79頁至第80頁、第134頁及其反面
    、第138頁及其反面、第145頁至第146頁、第149頁及其反面
    、第152頁及其反面、第155頁至第156頁，A3卷第86頁至第
    88 頁，A4卷第16頁至第19頁、第39頁至第40頁、第113頁至
    第115頁，B2卷第38頁至第44頁、第68頁至第73頁、第89頁
    至第93頁，B3卷第47頁至第55頁、第62頁至第70頁、第90頁
    至第96頁、第102頁至第108頁、第114頁至第119頁、第158
    頁至第165頁，C1卷第63頁至第72頁，D卷第53頁至第59頁）
    ，並有國防部中部地方軍事檢察署檢察官九十四年九月十五
    日相驗死亡案件報告書、國防部陸軍總司令部九十四年四月
    二十一日鄒儉字第0940001397號令影本、陸軍裝甲五八六旅
    接收三五一旅戰車裝備狀況表影本、陸軍裝甲五八六旅接收
    三五一旅戰車裝備狀撥交缺失表影本、系爭戰車之裝備檢查
    及缺失改正表影本、國防部督察室案件調查報告及附件、陸
    軍裝甲五八六旅九十六年六月二十四日鍾仁字第0960001555
    號函檢附陸軍裝甲五八六旅戰車第一營八月戰材停用報告表
    影本一紙、陸軍第十軍團司令部九十四年八月十八日桂齊字
    第0940011281號函所附戰一營專精訓練移防機動計畫影本在
    卷可稽（見C1卷第16頁至第24頁、第167頁至第170頁，B4全
    卷）。另案被告張嘉佑因此涉有陸海空軍刑法第七十六條第
    一項第五款、刑法第二百七十六條第一項之過失致死罪嫌，
    業經國防部中部地方軍事法院檢察署軍事檢察官以九十四年
    度中偵字第二六二號提起公訴後，並由國防部中部地方軍事
    法院以九十四年度台判字第二三七號判決處有期徒刑四月，
    緩刑二年，迄於九十五年一月二日確定在案，亦有該起訴書
    及刑事判決書在卷可稽（見A4全卷、A5全卷）。綜上，足見
    本件肇事車禍之發生，被告係在不知其下級單位未予呈報系
    爭肇事戰車已經鑑定為停用裝備，卻未申請吊掛之情況下，
    迄至本件發生不幸之死亡結果時止，自無從預知該系爭肇事
    戰車以駕駛方式上駛上平板車，將造成人車傷亡之危險，事
    實上亦無法預防避免該危險之發生，難謂其有任何過失之罪
    責。
  (二)是原檢察官不起訴處分書綜合各節，依據卷內所有證據資料
    ，認定被告戊○○在下級單位未呈報系爭肇事車輛為停用裝
    備，並申請吊掛之情況下，實無法預見該戰車以駕駛方式上
    平板車，所可能造成之人員傷亡風險，且被告復未在現場指
    揮車輛移防，其事實上亦無從防止危險發生。況政府機關分
    官設職，對於本件意外發生，戰一營營部連以上長官均有行
    政上之督導責任，自應以負有行政督導責任者之消極不作為
    ，已製造逾越社會所容許之風險，方能認定行為人應負刑法
    上之過失責任，否則將違背刑法之謙抑原則。至聲請人丁○
    ○等人所一再指稱被告於接收裝備後，未指揮下屬將系爭肇
    事戰車送至四級廠完成修復，任令該戰車停放於二級廠至移
    防前，但本件之意外死亡肇因於系爭肇事戰車未以吊掛方式
    上平板車，以及另案被告張嘉佑不具駕駛該型戰車資格仍貿
    然駕駛，暨被害人孫吉祥站立在戰車前危險區域指揮所致，
    被告對此風險之發生，事實上無從防免，自無需審酌被告未
    監督下屬將系爭肇事戰車如期修復之行政疏失。準此，被告
    業務過失致死之罪嫌應尚有不足，為其不起訴處分之論據，
    核屬適正，聲請人所執交付審判之理由，或為原卷內已具狀
    提及，或係對原檢察官已經調查明確事實重覆再予爭執，均
    不影響駁回再議處置之正確性。
五、綜此，本件前開不起訴處分及駁回再議理由暨事證，既經本
    院調閱前開卷證核閱屬實（臺灣臺中地方法院檢察署九十六
    年度偵續字第五０二號、臺灣高等法院臺中分院檢察署九十
    六年度上聲議字第六二三號全部卷宗），且聲請人丁○○等
    人聲請交付審判之理由，已經前開不起訴處分書及駁回再議
    處分書詳細論列說明為不起訴處分及駁回再議聲請之理由，
    而檢察官為不起訴處分及駁回再議聲請之理由，復無任何違
    背經驗法則、論理法則或其他證據法則之情事，本院因認本
    件並無任何不利被告戊○○之事證未經檢察機關詳為調查或
    斟酌，或不起訴處分書所載理由有何違背經驗法則、論理法
    則或其他證據法則等得據以交付審判之事由存在。由是，聲
    請人丁○○等人聲請交付審判，並無理由，應予駁回。
中    華    民    國    98    年    7    月     20    日
                  刑事第三庭  審判長法  官  周瑞芬
                                    法  官  李慧瑜
                                    法  官  陳思成
上正本證明與原本無異。
不得抗告。
                                    書記官  吳詩琳
中    華    民    國    98    年    7    月     20    日


司法院資訊處製作；財團法人民間司法改革基金會備份。
